臺灣高雄地方法院民事判決　九十一年度簡上字第三八九號
　　上　訴　人　乙○○
　　訴訟代理人　柯尊仁律師
　　被上訴人　　甲○○
當事人間請求確認本票債權關係不存在事件，上訴人對於中華民國九十一年九月三十
日本院高雄簡易庭九十一年度雄簡字第七五三號第一審判決提起上訴，本院於九十三
年二月十八日言詞辯論終結，判決如下：
    主      文
上訴駁回。
第二審訴訟費用由上訴人負擔。
    事實及理由
一、上訴人起訴主張：被上訴人執有伊為發票人，發票日為九十年十一月二日，面額
    各為新台幣（下同）八十三萬一千一百三十六元、一百二十九萬四千七百一十四
    元之本票各一紙，係伊於九十年十一月二日，遭被上訴人以多人強押之方式脅迫
    而簽發，伊自得依法撤銷發票行為，又伊並無積欠被上訴人任何款項，之前工程
    債務，亦已清償完畢，系爭本票之原因債權並不存在。為此，求為確認上開本票
    債權不存在等語。
二、被上訴人則以：系爭本票係上訴人自願簽發，又上訴人除已清償八十三萬一千一
    百三十六元之債務外，尚積欠一百二十九萬四千七百一十四元之工程款項，迄未
    清償；至上訴人交付之一百一十五萬元客票係償還另筆工程債務，並非清償本件
    本票債務等語，資為抗辯。
三、原審判決上訴人部分勝訴（確認被上訴人持有上訴人於九十年十一月二日所簽發
    ，票據號碼ＴＨ０二九一０一號，票面金額八十三萬一千一百三十六元之本票債
    權不存在），並駁回其餘之訴，上訴人不服提起本件上訴，被上訴人敗訴部分，
    未據上訴，已經確定。兩造於本院之聲明如下：
  (一)上訴人方面：
　(1)原判決不利於上訴人部分廢棄。
  (2)右廢棄部分，確認被上訴人持有上訴人於九十年十一月二日所簽發，面額一百二
    十九萬四千七百一十四元，票號ＴＨ０二九一０二號本票（下稱系爭本票）債權
    不存在。
  (二)被上訴人方面：請求駁回上訴。
四、兩造不爭執之事項：
  (一)上訴人為宗府建設股份有限公司（下稱宗府公司）之實際負責人。八十二年間，
    宗府公司積欠被上訴人所經營之旻範工程有限公司（下稱旻範公司）工程款共二
    百五十八萬九千四百二十八元，並簽發以宗府公司為發票人之支票六張，以為清
    償。嗣因上開六張支票屆期未能兌現，兩造乃於八十三年七月十三日達成協議：
    由被上訴人交還該六張支票，宗府公司另行簽發以台灣中小企業銀行東高雄分行
    為付款人，票面金額均為一百二十九萬四千七百一十四元，發票日分別為八十三
    年七月十三日、八十三年十一月十五日，票據號碼各為0000000號、00
    00000號之支票二張，用作清償。其中發票日為八十三年十一月十五日，票
    號0000000號之支票，屆期並未兌現。兩造協商後，宗府公司另行簽發，
    以台灣中小企業銀行東高雄分行為付款人，發票日為八十三年十一月二十五日，
    票據號碼為0000000號，票面金額為一百二十九萬四千七百一十四元支票
    一紙交付被上訴人，以換票之方式清償，該支票於八十三年十一月二十六日提示
    ，亦遭退票未獲兌現（原審卷第十七頁）。
  (二)宗府公司係於八十四年一月十七日成為票據拒絕往來戶，而該公司簽發，付款人
    均為高雄銀行建國分行，發票日依序為八十三年十二月四日、八十四年一月十五
    日，票據號碼分別為0000000號、0000000號，面額各為四十萬元
    、八十九萬四千七百一十四元支票二紙，合計為一百二十九萬四千七百一十四元
    ，均未經提示兌領，並有高雄銀行建國分行九十二年五月十九日高銀建字七五六
    號函附卷可稽（本院卷）。
  (三)被上訴人曾於八十四年五月十五日收受上訴人所交付之訴外人原創開發股份有限
    公司（下稱原創公司）簽發，以台灣銀行新興分行為付款人，發票日為八十四年
    五月十五日，票據號碼為0000000號，面額八十萬元支票，及八十四年八
    月十八日收受上訴人交付，訴外人陳捷文簽發，以彰化商業銀行為擔當付款人，
    發票日為八十四年八月三日，到期日為八十四年九月十六日，面額為三十五萬元
    之本票各一紙（本院卷），總計為一百一十五萬元，均已兌現。
五、上訴人主張系爭本票係受被上訴人脅迫而簽發，且兩造間已無原因債權債務關係
    存在等情，均為被上訴人所否認，並以前揭情詞置辯，是本件所應審究之爭點乃
    ：(一)系爭本票是否係上訴人受脅迫而簽發？(二)系爭本票之原因債權關係是否已因
    清償而消滅？茲將本院判斷分述如下：
　(一)系爭本票是否係上訴人受脅迫而簽發？
　　(1)按當事人主張其意思表示係因被詐欺或脅迫而為之者，應就其被詐欺或被脅迫
　　　之事實，負舉證之責任。最高法院二十一年上字第二０一二號判例意旨可資參
      照。
    (2)經查，上訴人主張係受被上訴人脅迫，始簽發系爭本票等情，固舉證人汪金秀
      為證，惟證人汪金秀於原審證稱：「九十年十一月二日是李復興之餐會，有人
      來找要原告（上訴人）先行離席，我們尾隨前往，在復興路某餐廳發現，原告
      告知因為公司債務不清，對方要他簽本票，我有問原告是否報警，原告說公司
      債務不清，要他簽本票，對方沒有拿兇器抵住原告要求簽本票，嗣後有經原告
      告知經二、三日報警，但因考量對方沒有拿兇器，所以沒有繼續告」、「（問
      ：在復興路時被告說何話？）講話中間有爭執，但實際內容不清楚，只知係為
      錢之問題」等情（原審卷第四十七至四十八頁），是由上開證詞，並不足以認
      定被上訴人有何脅迫上訴人簽發本票之舉動，而上訴人雖聲稱係遭被上訴人以
      多人強押之方式脅迫離席，然衡之常情，兩造相遇之場合為李復興競選餐會會
      場，簽發本票地點為復興路之某餐廳，兩者均為公共場所，上訴人如認為有遭
      脅迫之情事，自可隨時呼叫求救，況且，證人汪金秀等人尚自李復興競選餐會
      會場一路尾隨兩造至復興路某餐廳，並在旁觀察兩造簽發本票之情形，期間非
      短，如真有被上訴人脅迫上訴人簽發本票之情事，汪金秀等人亦可從旁協助報
      警求救，應不致於僅留在現場從旁觀察而已。
    (3)再者，上訴人於九十年十一月二日除了簽發系爭本票外，尚出具載明：「因甲
      ○○先生持有宗府建設開出的支票，台企銀行新台幣壹佰貳拾玖萬肆仟柒佰壹
      拾肆元正．．．．及高雄市銀行新台幣捌拾參萬壹仟壹佰參拾陸元正．．．．
      以本人乙○○開出相對金額的商業本票給甲○○抵押，約於明天九十年十一月
      三日於柯尊仁律師事務所處理工程款」等內容之單據一紙（原審卷第十九頁）
      ，交予被上訴人簽收，由該單據內容可知，上訴人除了當場簽發系爭本票交付
      被上訴人外，尚約定翌日前往律師事務所商談工程款之處理事宜，倘若系爭本
      票係被上訴人脅迫上訴人所簽發，則依常理而言，被上訴人既已取得該本票，
      何須仍願意與上訴人一同前往律師事務所處理該款項？綜上各情，均不足以認
      定系爭本票係上訴人遭被上訴人脅迫而簽發。是依前揭舉證責任分配之原則，
      上訴人既未能舉證證明系爭本票係受脅迫而簽發，自難為其有利之認定。據此
      ，上訴人主張撤銷系爭本票之發票行為，即無足採。
    (二)系爭本票之原因債權關係是否已因清償而消滅？
　　(1)按票據債務人以其自己與執票人間所存抗辯之事由對抗執票人，為法之所許。
      最高法院四十七年台上字第一六二一號判例意旨參照。是本件上訴人以其與被
      上訴人間並無系爭本票之原因債權關係存在為由對抗被上訴人，自可准許。
    (2)次按因清償債務，而對於債權人負擔新債務者，除當事人另有意思表示外，若
      新債務不履行時，其舊債務仍不消滅，民法第三百二十條定有明文。票據之授
      受，原則上僅有確保之作用，除當事人間有特別意思表示外，不能遽認受領票
      據，即有消滅原有債務之表示。
    (3)本件上訴人為宗府公司之實際負責人，宗府公司簽發用以支付被上訴人工程款
      ，面額為一百二十九萬四千七百一十四元之支票一紙（票據號碼為00000
      00），及面額各為四十萬元、八十九萬四千七百一十四元支票二紙（票據號
      碼各為0000000、0000000），合計為一百二十九萬四千七百一
      十四元，均未獲兌現，為兩造所不爭執，已如前述，上訴人雖主張該筆債務其
      已交付上開原創公司及陳捷文簽發之八十萬元本票及三十五萬元支票各一紙予
      被上訴人，合計為一百一十五萬元，已經清償完畢，然為被上訴人所否認，而
      依兩造歷次換票之紀錄觀之（見前開不爭執事項之(一)、(二)），均係由宗府公司
      簽發同額之支票向被上訴人換取退票之票據，與上開合計一百一十五萬元之數
      額，並不相符，已難認係用以換票清償，況且，被上訴人陳稱上開一百一十五
      萬元之票款部分係清償另筆工程款，業據其提出宗府公司支出證明單為證（本
      院卷），依該證明單所載，係於八十四年八月十八日支付土水工工程款三十五
      萬元，與上開三十五萬元支票金額相符，亦核與被上訴人前與宗府公司實作實
      算之請款模式一致，而另筆八十萬元之款項，則係於八十四年五月十五日支付
      ，兩者日期相差三個月，如被上訴人係為換票而收受，何以不如之前換票方式
      一次收受同額之票據，再者，上訴人之前所交付之票據中，曾有兌現之情形，
      則被上訴人陳稱係因兌現部分款項，故而再進場施工而有上開一百一十五萬元
      之工程款債權，即與事實相符。是被上訴人辯稱，兩者金額並不相同，並非換
      票，上開一百一十五萬元係用作清償另筆工程款等情，堪予採信。
    (4)綜上，上訴人交付之一百一十五萬元票據，並非用以清償系爭票款，而係用以
      清償另筆工程款，則系爭債務並未清償，依前開說明，系爭本票之原因債權關
      係仍應存在。
六、綜上所述，上訴人簽發系爭本票並未受脅迫，系爭本票之原因債權關係為工程款
    債權，上訴人迄今尚未清償。從而，上訴人既無消滅該本票債權存在之事由，則
    其訴請確認該本票債權不存在，即無理由，原審就此部分為上訴人敗訴之判決，
    並無違誤，上訴意旨指摘原判決不當，求予廢棄改判，並無理由，應予駁回。
七、據上論結，本件上訴為無理由，依民事訴訟法第四百三十六條之一第三項、第四
    百四十九條第一項、第七十八條，判決如主文。
中　　　華　　　民　　　國　　九十三　　年　　　三　　　月　　　三　　　日
                                      臺灣高雄地方法院民事第一庭
~B審判長法官　林紀元
~B法　　　官  甯  馨
~B法　　　官　蘇姿月
正本係照原本作成。
本判決不得上訴。
中　　　華　　　民　　　國　　九十三　　年　　　三　　　月　　　三　　　日
~B法院書記官　歐文政
